臺中高等行政法院判決
　　　　　　　　　　　　　　　　　　 96年度簡字第00056號
原　　　告　行政院勞工委員會職業訓練局中區職業訓練中心
代　表　人　甲○○
訴訟代理人　賴見強　律師
　　　　　　古宏彬　律師
被　　　告　乙○○
上列當事人間因償還公費事件，原告提起行政訴訟。本院判決如
下︰
　　主  文
被告應給付原告新臺幣壹萬參仟貳佰陸拾參元。
訴訟費用由被告負擔。
　　事實與理由
一、被告於民國（下同）83年間參加原告舉辦之磨床班職業訓練
    ，成為該訓練班學生。依當時有效之行政院勞工委員會職業
    訓練局所屬職業訓練中心學生退訓賠償要點（以下簡稱學生
    退訓賠償要點，該要點於92年1月1日廢止）之規定，該訓練
    班由原告提供學生一切受訓所需費用（包含學雜費、材料費
    及保險費），學生如遭退訓時，應賠償原告提供之上開訓練
    費用。被告接受該要點之規定參加受訓，竟於83年11月10日
    遭原告以中教字第6388號核定勒令退訓。原告乃提起本件
    行政訴訟請求被告償還新臺幣（下同）13,263元之公費。
二、原告起訴主張：按行政機關基於法定職權，為達特定之行政
    目的，於不違反法律規定之前提下，得與人民約定提供某種
    給付，並使接受給付者負合理負擔或其他公法上對待給付義
    務，而成立行政契約關係，有司法院釋字第348號解釋理由
    書可參。次按「學生受訓期間因中途退訓應負責賠償訓練費
    用，其規定及標準，依本要點辦理。」、「本要點所稱賠償
    訓練費用，包括學雜費、材料費及保險費三項。(一)學雜費：
    報到二週內退訓者得免予追究賠償；二週以上，四週以內者
    ，賠償全期費用之三分之一；超過四週者，按全期費用計算
    。(二)材料費：報到二週內退訓者得免予追究賠償；超過二週
    依退訓時已訓練之週數佔全期訓練週數之比例計算（不滿一
    週者以一週計）。(三)保險費：退訓時依已繳納之保費計算。
    前項訓練費用係依各職類、班別、訓練計畫所列受訓學生個
    人年度預算金額核計之。」、「學生在受訓期間，有下列情
    形之一者，依前項各款規定標準，追究賠償：(一)升學或其他
    原因申請退訓者。(二)擅自離訓或行為不檢，情節重大勒令退
    訓者。」行為時有效之學生退訓賠償要點第1條、第2條及第
    3條分別定有明文。原告係依行政院勞工委員會職業訓練局
    職業訓練中心組織通則設立之行政機關，依法負有辦理職業
    訓練促進全民就業之行政目的，原告辦理職業訓練招收學員
    受訓，與學員間屬國家機關與人民約定提供某種給付，並使
    接受給付者負合理負擔或其他公法上對待給付義務，而成立
    行政契約關係，倘學員因升學或其他原因申請退訓，及擅自
    離訓或行為不檢，情節重大勒令退訓者，均應依前揭賠償要
    點規定賠償訓練費用，縱然本件被告是由軍方轉送過來，在
    法律上並無不同，上開學生退訓賠償要點雖已廢止，然當時
    仍是有效之規定，自應予以適用。被告於83年間參加原告舉
    辦之磨床班職業訓練，於83年11月10日遭原告以中教字第
    6388號核定勒令退訓，依學生退訓賠償要點第2條規定，被
    告應賠償學雜費、材料費及保險費等訓練費用共計13,263元
    ，迭經追索，被告均未賠償，為此，爰依行政契約關係，請
    求判決命被告賠償上開訓練費用等語。
三、被告答辯意旨略謂：被告於民國83年6月服役於國軍部隊期
    間，因當時國防部鼓勵輔導即將屆退志願役軍士官習得第2
    專長，開辦屆退軍士官參與職業訓練中心之訓練，被告乃奉
    令（公費）參加原告所舉辦為期6個月之精密磨床班職業訓
    練，成為該訓練班學生，並參加該職業訓練課程，俟被告依
    服役年限規定退伍而結束該職業訓練。本件事實已逾12年，
    相關證明文件皆無法取得提供，被告僅得憑記憶詳實陳述，
    當時與被告同期參加原告精密磨床班職業訓練之軍中學員，
    皆依規定參加表訂課程，惟原告及授課指導老師未事前知會
    ，被告亦未能得知原因，於退伍後亦未接獲所屬軍中部隊通
    知，原告遽然以83年11月10日中教字第6388號核定勒令退
    訓，且亦未通知補救措施，被告深感不服。被告當時係軍職
    身分奉令參加職業訓練，並非所謂去職或停職以私人身分參
    加，故合理稱為公派受訓，而無勒令退訓繳費之理由（亦未
    符合與原告有特別權利義務關係），又本件原告所引用之「
    行政院勞工委員會職業訓練局所屬職業訓練中心學生退訓賠
    償要點」，業於民國92年1月1日公告廢止，無從得知有無符
    合溯及既往及法定追訴之規定，原告所訴為無理由，請駁回
    原告之訴云云。
四、經查，本件原告主張上開事實，業據其提出83年11月24日原
    告教務課簽呈、學生退訓賠償要點及請求賠償費用核計明細
    表附卷足稽。經核兩造間成立公法性質之訓練契約，被告應
    接受24週之訓練，於83年11月10日遭原告以中教字第6388
    號核定勒令退訓之事實，堪予認定。被告接受訓練時間計19
    週，原告依當時有效之學生退訓賠償要點第2點及第3點，請
    求被告賠償全期學雜費及按24分之19計算之材料費共10,198
    元（4,400元＋7,324元×19/24＝10,198元）、已繳納之勞
    工保險費3,065元，合計13,263元，核無不合，應予准許。
    被告雖辯稱本件學生退訓賠償要點業於民國92年1月1日公告
    廢止，無從得知有無符合溯及既往及法定追訴之規定云云。
    查原告請求償還公費所依據之學生退訓賠償要點，固然於92
    年1月1日廢止，然被告接受職業訓練期間為83年6月至12月
    ，當然有該要點之適用，不生溯及既往之問題，次按「行政
    程序法施行前已發生公法上請求權之消滅時效期間，不適用
    行政程序法第131條第1項規定，應依行政程序法施行前有關
    法規之規定；無相關法規規定者，得類推適用民法消滅時效
    之規定（即縱使殘餘期間，自行政程序法施行日起算較五年
    為長者，仍依其期間）。」（法務部90年3月22日法令字
    第008617號函釋參照），從而，關於於公法上之請求權，在
    法律未明定其時效期間前，亦應許類推適用相關公法或民法
    關於時效之規定，以填補該請求權無時效規定之漏洞（司法
    院釋字第474號解釋、最高行政法院92年度判字第163號、第
    1340號判決參照），本件事實係發生於行政程序法於90年1
    月1日施行前，亦無相關法規規定其請求權時效，依上開說
    明得類推適用民法第125條規定：「請求權，因15年間不行
    使而消滅。」故本件原告所為請求尚未罹於消滅時效，被告
    所辯，屬無據。另被告辯稱原告授課指導老師未事前知會
    ，亦未能得知原因，退伍後亦未接獲所屬軍中部隊通知，未
    通知補救措施，遽然予以核定勒令退訓，被告當時係軍職身
    分奉令參加職業訓練，並非所謂去職或停職以私人身分參加
    ，故合理稱為公派受訓，而無勒令退訓繳費之理由云云乙節
    。查被告於民國83年6月間參加原告舉辦之磨床班職業訓練
    ，成為該訓練班學生，俟被告依服役年限規定退伍而結束該
    職業訓練，未繼續受訓，為被告所自承，關於學生受訓期間
    中途退訓應負責賠償訓練費用之事由與標準，於當時有效之
    學生退訓賠償要點中已有詳細規定，並未區分參加職業訓練
    係公派或個人自行報名而有所不同，被告不得委為不知，亦
    不得以原告未經事先知會或事後通知而卸免其賠償義務，又
    被告係因退伍而未繼續該職業訓練，遭原告退訓，並不符合
    學生退訓賠償要點第4點所規定免予追究賠償之要件，被告
    自不得主張免予賠償。綜上所述，被告所辯委不足採，原告
    起訴請求被告償還公費13,263元為有理由，應予准許。又本
    件為簡易案件，爰不經言詞辯論逕為判決。
據上論結，本件原告之訴為有理由，依行政訴訟法第233條第1項
、第236條、第195條第1項前段、第98條第3項前段，判決如主文
。
中　　華　　民　　國　　96　　年　　5　　 月　　3　　 日
                    第三庭    法  官  林  金  本
以上正本證明與原本無異。
如不服本判決，應於判決送達後20日內，以本訴訟事件所涉及之
法律見解具有原則性者，始得向本院提出上訴狀並表明上訴理由
，經最高行政法院許可，否則不得上訴；如於本判決宣示後送達
前提起上訴者，應於判決送達後20日內補提上訴理由書（均應依
對造人數提出繕本）。提起上訴應預繳送達用雙掛號郵票390元
（34元及5元郵票各10份)。
中　　華　　民　　國　　96　　年　　5　 　月　　5 　　日
                              書記官  蔡  騰  德
